【裁判字號】    88,易,2626
【裁判日期】    890118
【裁判案由】    詐欺
【裁判全文】
臺灣臺北地方法院刑事判決                        八十八年度易字第二六二六號
    公  訴  人  臺灣臺北地方法院檢察署檢察官
    被      告  丙○○
                丁○○
右列被告等因詐欺案件，經檢察官提起公訴（八十八年度偵緝字第四三六號），本院
判決如左：
    主  文
丙○○、丁○○均無罪。
    理  由
一、公訴意旨略以：被告丙○○、丁○○二人係夫妻關係，明知其二人已無支付能力
    ，竟共同意圖為自己不法之所有，於民國八十五年三月十五日，由以被告丙○○
    之名義，參加告訴人乙○○為會首，每會新臺幣（下同）二萬元之民間互助會，
    八十五年五月十五日，被告丙○○、丁○○二人共同至告訴人位於臺北市○○路
    二六一之一號四樓住處，一同標得會款，告訴人於同日如數交付會款四十九萬九
    千二百元予被告丁○○收受；詎被告丙○○、丁○○二人得標後，即拒不繳交死
    會會款，並將住所遷移，告訴人始知有詐，因認被告二人共同涉有刑法第三百三
    十九條第一項之詐欺取財罪嫌云云。
二、按犯罪事實應依證據認定之，無證據不得推定其犯罪事實，刑事訴訟法第一百五
    十四條定有明文。又以被害人之陳述為認定犯罪之依據時，必其陳述並無瑕疵，
    且就其他方面調查，又與事實相符，始能認有證據能力，最高法院六十一年臺上
    字第三０九九號著有判例可資參照。所謂無瑕疵，係指被害人所為不利被告之陳
    述，與社會上一般生活經驗或卷存其他客觀事實並無矛盾而言，至所謂就其他方
    面調查認與事實相符，非僅以所援用之旁證足以證明被害結果為已足，尤須綜合
    一切積極佐證，除認定被告確為加害人之可能外，在推理上無從另為其他合理原
    因之假設，有不合於此，即不能以被害人之陳述做為論斷之證據。次按刑事訴訟
    法上所謂認定犯罪事實之證據，係指足以認定被告確有犯罪行為之積極證據而言
    ，該項證據自須適合於被告犯罪事實之認定，始得採為斷罪資料；且認定不利於
    被告之事實，須依積極證據，苟積極證據不足為不利於被告事實之認定時，即應
    為有利於被告之認定，更不必有何有利之證據；如未能發現相當證據，或證據不
    足以證明，自不能以推測或擬制之方法，以為裁判之基礎，分別有最高法院二十
    九年上字第三一○五號、三十年上字第八一六號、四十年臺上字第八六號判例可
    資參照。
三、公訴人認被告丙○○、丁○○二人共同涉有詐欺取財犯行，無非以告訴人乙○○
    指稱被告二人標得會款後，隨即不繳交死會會款，而被告二人復無法提出收據等
    證據證明其確有繳交六個月死會會款，而認被告等明知已無支付能力，猶參加告
    訴人之互助會，並於第三會標得會款後，翌月即拒不繳死會款，足見有詐欺故意
    等為依據。訊據被告二人堅詞否認有詐欺告訴人之犯行，均辯稱：丙○○於八十
    五年五月份標得告訴人召集之互助會後，迄同年十二月間，仍繼續以做生意所得
    現金繳交死會款予告訴人，嗣八十六年一月間因遭人逼債始遷離臺北市○○街二
    五八號一樓租住處，伊等係因嗣後無力支付死會款，非故意詐欺告訴人等語。
四、經查：
（一）告訴人聲請傳訊之證人黃勝義於本院調查時證稱：其於八十三年七、八月間，
      參加被告丙○○召集之互助會，該會於八十五年六月間倒會，同月十日與被告
      丙○○簽訂協議書，同月十五日取得和解金一萬元，七月十日取得五千元，嗣
      後丙○○有無繼續交付其和解金，因時間過久，已不記得，其印像中被告係八
      十五年八、九月間搬離臺北市○○街住處等語；另證人詹濱乾則證述：被告丙○○倒會後，有與其簽訂協議書，嗣後並於八十五年六月、七月、八月份各交
      付一萬元之和解金，被告等係八十五年九月間搬離嘉興街等語；另證人簡文雄
      則結證：被告召會、倒會情形如證人黃勝義所述，其亦於八十五年六月、七月
      、八月各拿到被告丙○○交付之五千元和解金，後來即找不到被告等語（見本
      院八十八年十一月十八日訊問筆錄）。另證人林廈潭亦結證稱：伊係臺北市○○街二五八號一樓屋主甲○○之父親，上開房屋係自八十七年一月起出租予被
      告丙○○，租到八十六年一月止，被告二人該段期間均住於該屋內等語明確（
      見本院八十八年十二月二十四日訊問筆錄），足見告訴人於偵查中所指，被告
      二人於八十五年五月間標得會款四十九萬九千二百元後，旋即搬遷，行蹤杳然
      ，並非實在；而由證人黃勝義、詹濱乾、簡文雄所述，被告丙○○於八十五年
      六月、七月、八月間，均交付其等五千元至一萬元不等之和解金等語，公訴人
      認被告二人於八十五年三月間已無支付能力猶加入告訴人所召集之互助會，亦
      有誤會。
（二）告訴人固然指訴被告二人於八十五年五月間標得會款後，自翌月起即不繳交死
      會款，惟為被告二人否認，堅稱標得會款後，仍繼續以經營水電行及賣麵所得
      現金繳交六個月之死會款等語。經本院詰之告訴人，告訴人當庭陳稱交付會員
      得標金時，會要求會員簽收收據，惟向會員收取每月會款，並不出具收據予會
      員等語在卷（見本院八十八年十一月四日訊問筆錄），足見被告二人無法提出
      交付死會款之收據，係因告訴人無出具收據予互助會會員之習慣，而被告等亦
      未向告訴人索取會款收據所致。況證人麥世偉於本院調查時證稱：其在被告經
      營之水電行工作期間，曾見乙○○於被告等標得會款後來收過會錢，約有二次
      ，會錢是二萬元等語（見本院八十八年十一月四日訊問筆錄）。縱認證人麥世
      偉與被告等有親誼關係，上開所言係迴護之詞，惟犯罪應依積極證據認定之，
      且被告無自證無罪之義務，而法院亦不能以推測或擬制之方法，以為裁判之基
      礎，均如前述，故尚不得以被告等無法提出繳交死會款之收據，即認定被告二
      人確實於標取互助會後即未曾繳交死會款予告訴人。
（三）參諸卷附協議書三份、本票三紙及臺北市票據交換所第二類票據退票資料查詢
      簡覆單，可知被告丙○○於八十三年七、八月間召集之互助會於八十五年六月
      間倒會，另被告丁○○設於第一商業銀行之支票存款帳戶亦於八十五年五月二
      十四日遭拒絕往來，被告二人資力確於八十五年五月間陷於困難。惟依卷附協
      議書三份、本票三紙，及前揭證人黃勝義、詹濱乾、簡文雄之證詞，被告丙○○於八十五年六月間均與之簽訂協議書承諾還款，並簽發本票供做擔保，且確
      實於八十五年六月、七月、八月間勉力清償部份債款；再徵諸被告二人於本院
      審理時，表示願意按月清償告訴人一萬元，當庭提出現金一萬元予欲給付告訴
      人，惟因告訴人拒絕而未能達成和解等情，堪認被告二人應無詐欺他人款項之
      意圖。
（四）末者，本院詢問告訴人向被告二人催討會款情形，告訴人答稱：八十五年六月
      後其曾向被告二人催討會款，惟因覺得不好意思，從未向他人提過該事，包括
      其妻亦不知情等語（見本院八十八年十一月四日訊問筆錄）；然苟被告等於八
      十五年五月間標得會款後，即拒不繳交死會款並搬遷他處，告訴人理應向鄰里
      好友告知上情，探查被告二人下落，並儘速追訴其等刑責，惟告訴人竟從未向
      他人告以被告等積欠其會款之事，且遲至二年又九個月後，即八十八年二月四
      日始具狀向臺灣臺北地方法院檢察署提起本件告訴，而偵審期間亦無法提出被
      告二人涉犯詐欺罪嫌之具體事證以供本院查證，實與常情有違。按刑法詐欺罪
      之成立，以行為人自始有為自己或第三人不法所有之意圖為要件，債務人於債
      之關係成立後，有未依債之本旨履行給付者，依社會一般交易經驗原因非一，
      或因不可歸責之事由而不能給付，或因合法主張抗辯而拒絕給付，甚至債之關
      係成立後，始行惡意遲延給付，皆有可能，非盡可推定為自始無意給付之詐欺
      犯罪一端；是若無足以證明其在債之關係發生時，自始即具有不法所有意圖之
      積極證據，亦僅能令負民事債務不履行之責任，要難以單純債務不履行之狀態
      ，而推定債務人自始即有不法所有意圖之詐欺犯意；告訴人既無法提出其他事
      證以供本院查證證明被告二人確於標取會款後即不繳交死會款，而於入會之初
      存有為自己不法所有之詐欺犯意，自難僅憑被告等嗣後未按月繳付死會款，即
      遽論處被告二人詐欺罪刑。
  此外，復查無其他積極證據足資證明被告二人涉有公訴人所指之詐欺犯行，既不能
  證明被告犯罪，依法自應為無罪之諭知。
據上論斷，應依刑事訴訟法第三百零一條第一項，判決如主文。
本案經檢察官詹駿鴻到庭執行職務
中      華      民      國    八十九    年      一      月      十八    日
                                      臺灣臺北地方法院刑事第四庭
                                          法  官  吳  靜  松
右正本證明與原本無異。
如不服本判決，應於判決送達後十日內，向本院提出上訴狀。
                                          書記官  李  春  松
中      華      民      國    八十九    年      一      月    二十六    日


司法院資訊處製作；財團法人民間司法改革基金會備份。
